---
title: "Terremotos a nivel mundial desde 1965 a 2016"
author: "Francisco Fernández"
lang: es
format: revealjs
editor: visual
---

## Introducción

Los terremotos son liberaciones de energía que se emiten a la superficie de la tierra, debido al choque o roce de las placas tectónicas, y puede provocar daños de gran medida los cuales afectan directamente a ciudades y zonas rurales. Además, origina otros desastres naturales, tales como derrumbes o tsunamis. Como todos saben, estos desastres son una latente amenaza para las personas.

## Contexto de datos

Como se dijo anteriormente, los terremotos son desastres naturales que generan grandes catastrofes alrededor del mundo . Este fenómeno se puede medir en escala Richter, que asigna un número para cuantificar la energía que libera un terremoto ([MI](https://www.muyinteresante.es/ciencia/preguntas-respuestas/como-funciona-la-escala-de-richter-501481801518)) . Si este escalar es mayor o igual a 8.5, se dice que ha ocurrido un megaterremoto ([UCH](https://www.uchile.cl/noticias/141935/estudio-determina-que-en-chile-ocurre-un-megaterremoto-cada-50-anos)).


## Descripción de variables
::: {.r-fit-text}

```{r}
#| echo: false



library(gt)

nombres <- c("Fecha","Hora","Latitud","Longitud",
          "Magnitud","País") 

data.frame(Variables= nombres, 
           Tipo = c("Numérico",
                    "Numérico",
                    "Numérico",
                    "Numérico",
                    "Numérico",
                    "Carácter"),
           Descripción = c(
             "Muestra la fecha en que ocurrió el sismo",
             "Entrega la hora en que se originó un terremoto",
             "Señala la latitud como coordenada geográfica ",
             "Señala la longitud como coordenada geográfica",
             "Es la magnitud en escala Richter de los terremotos",
             "Corresponde al país en el que sucedió el sismo") ) |> 
  gt() |> 
  tab_header(title = "Descripción de variables") |> 
  tab_source_note(source_note = "Fuente: https://www.kaggle.com/datasets/usgs/earthquake-database")

  
```

:::
## Resultados

Se quiere estudiar la cantidad de terremotos que hay en el mundo y su relación con variables tales como año, hora, etc. Esto con el fin de entender o estudiar el comportamiento de los sismos. Para ello se adjuntarán gráficos y tablas que entregarán información sobre la frecuencia de los sismos de acuerdo a diferentes variables.

```{r}
#| echo: false
#| output: false
library(gtsummary)
library(gt)
library(readxl)
library(readr)
library(dplyr)        
library(tidyr)        
library(stringr) 
library(ggplot2)
library(forcats)
library(ggtext)  
library(gghighlight) 
library(showtext)
library(ggthemes)
library(plotrix)
library(zoom)
library(countrycode)
datos <- read_csv("https://raw.githubusercontent.com/Franciscofn123/Trabajo-Let/main/Datos/terremotos_sin_procesar.csv", show_col_types = FALSE)
v <- data.frame(datos$Date,datos$Time,datos$Latitude,datos$Longitude,datos$Type,datos$Magnitude)
q <- read_csv("/Users/joelf/OneDrive/Documentos/let/Trabajo-Let/Datos/País.csv",show_col_types = FALSE) 
v <- cbind(v,q)
#cambiar nombre de variables
names(v)= c("Fecha", "Hora","Latitud","Longitud", "Tipo", "Magnitud", "País")
#Traducir nombres de paises----
v[v=="Fr. S. Antarctic Lands"] <- "Tierras Antárticas Francesas"
v[v=="S. Sudan"] <- "South Sudan"
v[v=="Somaliland"] <- "Somalia"
v <- v |> 
  mutate(País = countrycode(sourcevar = País,
                               origin = "country.name",
                               destination = "cldr.name.es"),
         .after = País) 
######## se dejan las variables que se quieren ocupar, tiempo, latitud, longitud, magnitud, tipo y pais de origen
####### se trasforma hora de terremoto a hora, para saber a que hora fue (como funcion parte entera)
v$Hora <- format(as.POSIXct(v$Hora), format = "%H")
v$Hora <- as.numeric(v$Hora)
####### tambien se trasforma las fechas a años, para asi saber cuantos terremotos hay a medida que pasa el tiempo
v$Fecha <- as.numeric(substring(v$Fecha,first = 7))
v$Fecha[20651] <- 2011
v$Fecha[7513] <- 1985 
v$Fecha[3379] <- 1975
```

## Figura 1

```{r}
#| echo: false
library(ggplot2)
colores <- rep("#79d0cc",2016-1965+1)
colores[2] <- "#53868B"
colores[47] <- "cadetblue"

v |> 
  filter(Tipo=="Earthquake") |> 
  ggplot(aes(x=Fecha))+
  geom_bar(fill = colores, linewidth =1 ) +
  labs(title = "Cantidad de terremotos en el mundo por año",
       subtitle = "período entre 1965 y 2016",
       y ="Cantidad",
       x = "Años")+
  geom_text(x=1966, y=243, label="233",size=2.5)+
  geom_text(x=2011, y=723, label="713",size=2.5)+
  
  scale_x_continuous(breaks = seq(1965, 2016, by = 5))+
  theme_bw()
```

## Figura 2

```{r}
#| echo: false
colo <- rep("#79d0cc",2016-1965+1)
colo[13] <- "#53868B"
colo[46] <- "cadetblue"
v |> 
  filter(Tipo=="Earthquake", País=="Chile") |> 
  ggplot(aes(x=Fecha))+
  geom_bar(fill = colo, linewidth =1 ) + 
labs(title = "Cantidad de terremotos que ocurren en Chile a medida que pasa el tiempo",
     subtitle = "período entre 1965 y 2016",
     y ="Cantidad",
     x = "Años")+
  geom_text(x=1977, y=5, label="2",size=3)+
  geom_text(x=2010, y=96, label="94",size=3)+
  scale_x_continuous(breaks = seq(1965, 2016, by = 5))+
  theme_bw()
```

## Figura 3

```{r}
#| echo: false
v <- v[-7513,]
v <- v[-3379,]
v <- v[-20649,]
v |> 
  filter(Tipo=="Earthquake") |> 
  ggplot(aes(x=Hora))+
  geom_bar(fill="#00CDCD")+
  theme_bw()+
  labs(title = "Número de sismos en el mundo según la hora en que se origina",
       subtitle = "período entre 1965 y 2016", y="Cantidad", x= "Hora (0-24)")+
  scale_x_continuous(breaks = seq(0, 24, by = 6))
```

## Figura 4

```{r}
#| echo: false
library(gtsummary)
library(gt)
#encontrar maximos en magnitud por año
mayores <- v[order(v$Magnitud, decreasing = TRUE),]
mayores<- mayores[c(1,2,3,4,5),]
mayores <- mayores[,c(1,6,7)]
#tabla 5 mayores terremotos en el periodo estudiado
gt(mayores)

```


## Conclusión

Como se vió anteriormente, no existe un tendencia clara en la cantidad de terremotos que se producen por año, ni en la hora en la que se originan.

